【裁判字號】    99,上易,391
【裁判日期】    990831
【裁判案由】    清償債務
【裁判全文】
臺灣高等法院民事判決                 99年度上易字第391號
上  訴  人  丙○○
訴訟代理人  黃勝文律師
            張逸婷律師
被上  訴人  內政部營建署
法定代理人  己○○
訴訟代理人  戊○○
            甲○○
            丁○○
上列當事人間清償債務事件，上訴人對於中華民國99年3 月12日
臺灣桃園地方法院98年度訴字第2108號第一審判決提起上訴，本
院於民國99年8月10日言詞辯論終結，判決如下：
    主  文
原判決廢棄。
被上訴人在第一審之訴駁回。
第一、二審訴訟費用由被上訴人負擔。
    事實及理由
一被上訴人起訴主張：林國雄為購買國民住宅，分別於民國（下
  同）71年1月23日、71年6月24日向台灣省政府借款各新台幣（
  下同）114,400 元（下稱系爭消費借貸契約），但林國雄未依
  約清償，並於74年2月7日死亡，由上訴人及林春成繼承，88年
  間精省後，台灣省政府所辦理國宅貸款之權利及義務由伊概括
  承受，經伊聲請臺灣嘉義地方法院以86年度拍字第102 號、88
  年度拍字第813 號裁定准予拍賣抵押物（嘉義縣水上鄉○○○
  段372之12 地號土地），再持以為執行名義，聲請該院以97年
  度執字第31019 號強制執行事件實行拍賣後，僅受償31,000元
  ，爰依系爭消費借貸契約提起本訴。又依貸款契約書第11條，
  伊未能合法催告林國雄清償借款，林國雄之分期利益尚未喪失
  ，故伊之借款返還請求權消滅時效應自本金清償日86 年7月23
  日起算，尚未屆滿15年。況縱認伊之債權原本請求權罹於時效
  ，但不影響上訴人為時效抗辯前已發生之利息、違約金債權，
  故上訴人不得拒絕給付自93年9月8日起至清償日止之利息，及
  自83年9月8日起至清償日止之違約金等語。聲明求為：上訴人
  應給付被上訴人1,032,482元（包括本金228,800元、利息526,
  028元、違約金277,654元），及其中114,400元部分自98年5月
  21日起至清償日止按年息9%計算之利息，暨按上開利率40 %計
  算之違約金；其中114,400元部分自民國98年5月21日起至清償
  日止按年息9%計算利息，暨按上開利率40%計算之違約金。
二上訴人以：否認林國雄向台灣省政府借款；被上訴人自認曾催
  告林國雄履行債務，則林國雄逾期三個月時（即71年4 月23日
  、71年9 月24日），被上訴人得向林國雄請求清償全部借款，
  其請求權時效自斯時起算，被上訴人未於15年內請求上訴人清
  償借款，其請求權已罹於時效等語，資為抗辯。
三原審判決被上訴人勝訴，上訴人不服，提起上訴，聲明求為：
  (一)原判決廢棄；(二)被上訴人在第一審之訴駁回。被上訴人則答
  辯聲明求為駁回上訴。
四被上訴人主張：林國雄為購買國民住宅，於71年1 月14日簽訂
  國民住宅貸款契約，向台灣省政府借款286,000 元，約定由土
  地銀行依嘉義縣政府通知核撥貸款至建商繆全斌帳戶，嗣土地
  銀行依嘉義縣政府通知，分別於71年1月23日、71年6月24日將
  貸款各114,400 元撥付至上開帳戶，但林國雄未清償分文，於
  74年2月7日死亡，由上訴人及林春成繼承該債務，另88年間精
  省後，由伊繼受系爭消費借貸契約之權利受權利及義務，經伊
  聲請臺灣嘉義地方法院以86年度拍字第102號、88年度拍字第8
  13號裁定准予拍賣抵押物（嘉義縣水上鄉○○○段372之12 地
  號土地），再持以為執行名義，聲請該院以97年度執字第3101
  9號強制執行事件實行拍賣後，受償31,000元，尚有1,032,482
  元（包括本金228,800元、利息526,028元、違約金277,654 元
  ），及其中114,400元部分自98年5月21日起至清償日止按年息
  9%計算之利息，暨按上開利率40%計算之違約金；其中114,400
  元部分自民國98年5月21日起至清償日止按年息9 %計算利息，
  暨按上開利率40 %計算之違約金，未獲清償等語。上訴人則否
  認林國雄向台灣省政府借貸之事實。經查，被上訴人就上開主
  張之事實，業據提出分配表、繼承系統表、原法院98年8 月27
  日嘉院和民倫第83號函、戶籍謄本、國民住宅貸款借據、國民
  住宅貸款契約、被上訴人88年8月12日八八營署北管字第05111
  8 號函、嘉義縣配合社區發展興建國民住宅貸款申請書、土地
  登記謄本、嘉義縣政府撥付興建國民住宅貸款通知書、存款帳
  戶登記簿、委託書、切結書、放款支付計算書為證（原審卷第
  12至24、26至28頁；本院卷第34至49、73、101、103至105 頁
  ）。並經本院調取原法院97年度執字第31019 號卷宗查核屬實
  。復有證人乙○○證稱：「我當時任職於土地銀行嘉義分行..
  本件土銀指派我負責國民住宅貸款的簽約及對保，因為是整批
  授信，所以請當時的建設公司的負責人繆全斌把貸款契約的內
  容填好，然後我們到現場工地請貸款人現場簽名，我們核對簽
  名後，用印有可能當場由建設公司的人幫忙，或我們自己拿貸
  款人的章用印。核對貸款人身分是核對身分證原本跟貸款人本
  人無誤後，再請貸款人簽名。（提示貸款契約書，問：本件是
  否如你上述之方式辦理？）是的，我用印在我經辦位置。我確
  定本件是林國雄本人簽名..（問：後來為何有貸款借據？）我
  沒有經辦該部分業務，簽貸款契約時，沒有同時簽貸款借據..
  （問：貸款契約上記載『憑借款人原印鑑出具借據借用』，原
  印鑑指哪個印文？）貸款契約上借款人的印文..（問：銀行是
  否會留下貸款人的身分證影本？）一般貸款會留下身分證影本
  ，但本件是先經嘉義縣政府核准，我們根據嘉義縣政府的資料
  辦理，所以沒有留影本。」（本院卷第108 頁），可資佐證。
  又上開國民住宅貸款借據上所蓋「林國雄」印文，與國民住宅
  貸款契約上之「林國雄」印鑑印文相符，為上訴人所不爭（本
  院卷第108 頁反面），堪認被上訴人之主張為真正。上訴人空
  言否認林國雄貸款之事實，為不可採。從而，被上訴人主張上
  訴人依系爭消費借貸契約，對其負有清償上述欠款之義務，尚
  非無據。
五按民法第125 條規定：「請求權，因十五年間不行使而消滅。
  但法律所定期間較短者，依其規定。」、第126 條規定：「利
  息、紅利、租金、贍養費、退職金及其他一年或不及一年之定
  期給付債權，其各期給付請求權，因五年間不行使而消滅。」
  、第128 條前段規定：「消滅時效，自請求權可行使時起算。
  」、第144條第1項規定：「時效完成後，債務人得拒絕給付。
  」。上訴人為時效完成之抗辯，被上訴人則以前詞反駁之。查
  ：
(一)上開國民住宅貸款契約第11條明定：「借款人按期應繳還之貸
  款本息到期未能償付時。除照規定利率計算外，其逾期部分按
  月加收違約金。如逾期三個月經催告仍不履行者，即喪失分期
  攤還之權利，由當地台灣土地銀行代理貴府申請法院拍賣其抵
  押物取償…」。依被上訴人於99年5月27日提出之答辯狀第2頁
  第四點記載「林國雄曾於73年向嘉義縣政府陳情，因經濟能力
  不及，無法繳交貸款，請准予撤銷貸款，權利讓與等事..被上
  訴人曾早已依約向林國雄君催討，林國雄君才會因有經濟壓力
  問題，方想放棄貸款權利..」（見本院卷第32頁），並提出嘉
  義縣政府於73年5 月21日發給台灣土地銀行嘉義分行之73府建
  宅字第34159號函（內載依據林國雄於73年4月10日之申請書，
  報奉台灣省住都局同意於第三人辦妥簽訂貸款契約手續後，撤
  銷林國雄貸款權利等意旨）及嘉義縣配合社區發展興建國民住
  宅貸款申請書為證（見本院卷第50至53頁）觀之，被上訴人顯
  係陳述其於73年4 月10日前已有催告林國雄依約履行清償責任
  之事實。上訴人於99年6 月14日提出上訴理由(二)狀，援用被上
  訴人上開陳述而為同一主張（見本院卷第70頁），被上訴人上
  開陳述即成立訴訟上之自認。被上訴人嗣後改稱：林國雄行蹤
  不明，經伊以電話、函件催討，均無法送達，伊於77年12月19
  日向林國雄之戶籍地（嘉義市○○路39號）投遞催告函，亦被
  退回云云，提出台灣土地銀行嘉義分行函文、信封退件為證（
  本院卷第114、115頁），乃主張撤銷上開自認，惟上訴人不同
  意其撤銷，且上開函文被退回之原因，係當時林國雄已死亡，
  尚無從據以推論林國雄生前已行蹤不明，何況台灣土地銀行嘉
  義分行於上開函文記載「前曾迭函催促，至今仍未清償」字句
  ，證實曾有催告林國雄履約乙事，被上訴人復未舉證證明林國
  雄生前行蹤不明，致其不能為合法催告等事實，依民事訴訟法
  第279條第3項規定，被上訴人主張撤銷自認，尚有未合，不生
  撤銷之效力。被上訴人既曾於73年4 月10日前催告林國雄依約
  履行清償責任，林國雄仍不履行，依前揭約定，林國雄喪失分
  期攤還之權利，被上訴人自斯時起得請求林國雄一次清償全部
  借款，則其請求權之15年消滅時效應即開始起算，至遲於88年
  4月間時效完成。
(二)被上訴人雖曾聲請臺灣嘉義地方法院以86年度拍字第102 號、
  88年度拍字第813 號裁定准予拍賣抵押物（嘉義縣水上鄉○○
  ○段372之12 地號土地），再持以為執行名義，聲請該院以97
  年度執字第31019 號強制執行事件實行拍賣。惟被上訴人陳述
  上開抵押物原係國宅基地所有權人林鳳鸞提供，嗣後移轉予邵
  文等語，並有本院調取上開強制執行卷宗可稽。可見該執行事
  件之債務人非林國雄或其繼承人，依民法第138 條規定，應不
  生民法第129條第2項第5款時效中斷之效力。
(三)按民法第146 條規定：「主權利因時效消滅者，其效力及於從
  權利。但法律有特別規定者，不在此限。」，利息、違約金債
  權，毋論已屆期或未屆期，均不脫離其為本金債權之從權利之
  性質，本金債權如罹於時效，經債務人為時效完成之抗辯者，
  債權人就本金債權之請求權既歸於消滅，其利息、違約金從權
  利之時效雖未完成，仍應認為該從權利之請求權隨主權利之請
  求權消滅而消滅（最高法院99年7月6日99年度第5 次民事庭會
  議決議參照）。是被上訴人主張其之借款原本債權雖罹於時效
  ，但於上訴人為時效抗辯前五年內發生之利息債權、15年內發
  生之違約金債權之消滅時效尚未完成，其得請求上訴人給付自
  93年9月8日起至清償日止之利息，及自83年9月8日起至清償日
  止之違約金云云，洵非可採。
(四)綜上，被上訴人基於系爭消費借款契約所得主張之借款（包括
  本金、利息、違約金）返還請求權，均已罹於時效，則上訴人
  為時效完成之抗辯，拒絕清償上述金額，為有理由。
六綜上論述，被上訴人本於系爭消費借貸契約，請求上訴人給付
  1,032,482元，及其中114,400元部分自98年5 月21日起至清償
  日止按年息9%計算之利息，暨按上開利率40 %計算之違約金；
  其中114,400元部分自民國98年5月21日起至清償日止按年息9%
  計算利息，暨按上開利率40 %計算之違約金，為無理由，不應
  准許。原審判命上訴人給付，自有未洽。上訴意旨指摘原判決
  不當，求予廢棄改判，為有理由，自應由本院予以廢棄改判，
  如主文第二項所示。
七兩造其餘攻擊、防禦方法及提出之證據，經本院審酌後，認於
  判決結果無礙，爰不一一證述。
八據上論結，本件上訴為有理由，依民事訴訟法第450 條、第78
  條，判決如主文。
中    華    民    國    99    年    8     月    31    日
                    民事第四庭
                        審判長法  官  張劍男
                              法  官  彭昭芬
                              法  官  翁昭蓉
正本係照原本作成。
不得上訴。
中    華    民    國    99    年    8     月    31    日
                              書記官  張淑芬

司法院資訊處製作；財團法人民間司法改革基金會備份。
